臺灣高等法院民事判決
110年度上易字第1093號
上  訴  人  朱昭勳  
被 上訴 人  羅明珠  
訴訟代理人  龍其祥律師
上列當事人間請求履行契約等事件，上訴人對於中華民國110年8
月20日臺灣新竹地方法院110年度訴字第63號第一審判決提起上
訴，並減縮訴之聲明，本院於111年1月5日言詞辯論終結，判決
如下：
    主      文
上訴駁回。
第二審訴訟費用由上訴人負擔。
    事實及理由
壹、程序方面：
    按訴狀送達後，原告不得將原訴變更或追加他訴。但擴張或
    減縮應受判決事項之聲明者，不在此限，民事訴訟法第255
    條第1項第3款定有明文。又第二審訴之變更或追加，非經他
    造同意，不得為之。但第255條第1項第2款至第6款情形，不
    在此限，亦為同法第446條第1項所明定。本件上訴人原起訴
    請求被上訴人給付新臺幣（下同）100萬元，及自起訴狀繕
    本送達翌日起至清償日止之法定遲延利息（原審卷第393頁
    、本院卷第299頁），嗣於本院表示利息部分不再請求而減
    縮起訴之聲明，依據首揭規定，應予准許。
貳、實體方面：
一、本件上訴人主張：被上訴人於另案請求訴外人朱育正履行契
    約訴訟中，委任伊擔任訴訟代理人，經本院103年度重上更㈠
    字第130號判決被上訴人勝訴（下稱系爭判決），復經最高
    法院以106年度台上字第2718號民事裁定駁回上訴確定。嗣
    兩造於民國107年1月簽立契約書，約定如被上訴人拿到系爭
    判決全部金額及92年至97年間之利息，被上訴人將贈與100
    萬元予伊（下稱系爭贈與契約）。嗣被上訴人於107年7月間
    聲請對朱育正為強制執行，經原法院107年度司執字第21421
    號強制執行事件（下稱系爭執行事件）受理在案，而訴外人
    胡舜閔、王浩庭、邱曉文、邱慧玲、張紫陽、黃頌恩於107
    年8月間就系爭執行事件對被上訴人提起第三人異議之訴（
    案號：原法院107年度訴字第746號，下稱系爭746號事件）
    ，朱育正為參加人，被上訴人於系爭746號事件亦委任伊擔
    任訴訟代理人，並於108年3月28日與朱育正達成和解（下稱
    系爭和解）。然系爭和解內容使得系爭贈與契約停止條件無
    法達成，被上訴人顯係以不正當之行為阻止條件成就，應視
    為條件已成就，被上訴人應履行給付義務；且被上訴人所為
    系爭和解亦損害伊受贈與之期待權，應負損害賠償之責。又
    系爭贈與契約係被上訴人為履行道德上義務之贈與，且不涉
    贈與物之權利移轉，被上訴人亦不得撤銷贈與。爰依系爭贈
    與契約、民法第406條、第100條規定，請求被上訴人給付伊
    100萬元等語。
二、被上訴人則以：伊雖應上訴人要求而簽立系爭贈與契約，惟
    系爭贈與契約之停止條件尚未成就，且伊已為撤銷贈與之意
    思表示，屬合法之權利行使，伊亦無贈與上訴人100萬元之
    道德上義務，上訴人自不得請求伊給付等語，資為抗辯。
三、原審為上訴人敗訴之判決。上訴人不服，提起上訴，上訴聲
    明：㈠原判決廢棄。㈡被上訴人應給付上訴人100萬元。被上
    訴人答辯聲明：上訴駁回。
四、兩造不爭執事項：（本院卷第122頁）
  ㈠被上訴人委任上訴人針對另案本院99年度重上字第325號民事
    判決提起上訴，並委任上訴人為訴訟代理人，嗣經最高法院
    以103年度台上字第2036號民事判決廢棄發回本院（原審卷
    第357至361頁）。
  ㈡系爭判決判命朱育正應給付被上訴人721萬6,111元及自98年7
    月18日起至清償日止，按年息百分之5計算之利息；朱育正
    應給付被上訴人1,333萬0,788元及其中900萬元自100年9月2
    7日起，另433萬0,788元自105年11月15日起，均至清償日止
    ，按年息百分之5計算之利息（原審卷第363至371頁）。朱
    育正對系爭判決提起上訴，經最高法院於106年12月27日以1
    06年度台上字第2718號民事裁定駁回上訴確定（原審卷第37
    3至375頁）。　　
  ㈢上訴人於107年1月間書立系爭贈與契約，兩造間成立附停止
    條件之贈與契約（原審卷第21頁）。
  ㈣被上訴人於107年7月間就系爭判決之內容對朱育正聲請強制
    執行，並委任上訴人為代理人，由原法院民事執行處以系爭
    執行事件受理。　　
  ㈤訴外人胡舜閔、王浩庭、邱曉文、邱慧玲、張紫陽、黃頌恩
    於107年8月間就系爭執行事件對被上訴人提起第三人異議之
    訴即系爭746號事件，上訴人為被上訴人之訴訟代理人，朱
    育正為參加人，嗣於108年3月28日以原法院107年度訴字第7
    46號成立系爭和解，系爭和解內容第1、2項分別為「朱育正
    願於108年6月1日前給付被上訴人500萬元，並自108年7月1
    日起按月於每月5日前給付被上訴人5萬元至系爭判決所示被
    上訴人勝訴金額全部清償完畢為止，如一期不按時履行，未
    到期部分視為全部到期」、「被上訴人同意於108年4月10日
    前撤回對朱育正之系爭執行事件強制執行程序」（原審卷第
    385至389頁）。　　
五、上訴人主張被上訴人依系爭贈與契約、民法第406條、第100
    條規定，應給付伊100萬元等情，為被上訴人所否認，並以
    前詞置辯。經查：
　㈠按稱贈與者，謂當事人約定，一方以自己之財產無償給與他
    方，他方允受之契約。贈與物之權利未移轉前，贈與人得撤
    銷其贈與。其一部已移轉者，得就其未移轉之部分撤銷之。
    前項規定，於經公證之贈與，或為履行道德上義務而為贈與
    者，不適用之。民法第406條、第408條分別定有明文。復按
    贈與如未經公證或非為履行道德上義務者，在贈與物之權利
    未移轉前，贈與人得撤銷其贈與。此之贈與，不須具備任何
    理由，屬於任意撤銷，即贈與人有任意撤銷權，僅由贈與人
    向受贈人以意思表示為之即可，此觀民法第408條、第419條
    第1項之規定自明（最高法院101年度台上字第751號判決意
    旨參照）。查上訴人主張兩造間成立附停止條件之系爭贈與
    契約，固為被上訴人所不爭執（不爭執事項㈢），惟被上訴
    人已於原審審理時對上訴人為撤銷贈與之意思表示（原審卷
    第445頁），堪認系爭贈與契約已不生效力，則被上訴人抗
    辯上訴人不得依系爭贈與契約、民法第406條規定請求伊給
    付100萬元，自有理由。
　㈡上訴人固主張系爭贈與契約為被上訴人履行道德上義務之贈
    與，且無涉贈與物權利之移轉，被上訴人未獲上訴人諒解，
    在受領系爭和解給付、經伊請求履行贈與後始撤銷贈與，亦
    屬權利濫用，違反公平原則，故被上訴人不得撤銷贈與云云
    。惟查，系爭贈與契約約定之贈與物為100萬元，而被上訴
    人尚未給付約定贈與之100萬元予上訴人，該100萬元贈與物
    之權利確實未曾移轉予上訴人，被上訴人自得撤銷贈與。又
    兩造間除被上訴人委任上訴人擔任另案訴訟案件、系爭執行
    事件、系爭746號事件之訴訟代理人、代理人外，別無其他
    法律上關係，上訴人亦未舉證證明被上訴人對伊有何道德上
    之義務存在，上訴人主張系爭贈與契約係被上訴人為履行道
    德上義務而贈與云云，並無可採。又被上訴人本有任意撤銷
    贈與之權利，上訴人主張被上訴人已受領系爭和解給付，在
    伊起訴請求給付贈與物後始撤銷贈與屬權利濫用云云，亦無
    足取。況贈與本係贈與人無償給與之行為，受贈人並無對價
    之給付。被上訴人抗辯伊委任上訴人擔任訴訟代理人、代理
    人，均已給付相當之報酬乙節，為上訴人所不否認，則上訴
    人盡心盡力處理委任事務，係本於受任人之職責所在，非謂
    其耗費心力處理委任事務，被上訴人即應履行系爭贈與契約
    始符公平原則。從而，雖因被上訴人撤銷贈與，上訴人因此
    無從獲取贈與物，然亦難謂被上訴人即屬權利濫用，或有違
    公平原則。上訴人主張被上訴人不得撤銷贈與云云，並無可
    採。
  ㈢上訴人另主張被上訴人應依民法第100條規定負損害賠償之責
    云云。惟按附條件之法律行為當事人，於條件成否未定前，
    若有損害相對人因條件成就所應得利益之行為者，負賠償損
    害之責任，民法第100條定有明文。上訴人雖主張被上訴人
    所為系爭和解導致系爭贈與契約之停止條件無法成就，損害
    伊之贈與期待權云云，惟系爭贈與契約已因被上訴人撤銷贈
    與而不生效力，如同前述，則上訴人自無所謂贈與之期待權
    存在，更無期待權受侵害之可能，其依民法第100條規定請
    求被上訴人應負損害賠償之責，亦無理由。
六、綜上所述，上訴人依系爭贈與契約、民法第406條、第100條
    之規定，請求被上訴人給付100萬元，非屬正當，不應准許
    。原審所為上訴人敗訴之判決，並無不合。上訴論旨指摘原
    判決此部分不當，求予廢棄改判，為無理由，應駁回其上訴
    。
七、本件事證已臻明確，兩造其餘之攻擊或防禦方法及所用之證
    據，經本院斟酌後，認為均不足以影響本判決之結果，爰不
    逐一論列，附此敘明。
八、據上論結，本件上訴為無理由，依民事訴訟法第449條第1項
    、第78條，判決如主文。
中　　華　　民　　國　　111 　年　　1 　　月　　19　　日
                  民事第二庭    
                      審判長法  官  陳容正
                            法  官  紀文惠
                            法  官  劉素如
正本係照原本作成。
不得上訴。
中　　華　　民　　國　　111 　年　　1 　　月　　19　　日

　　　　　　　　　　　　　  書記官  林宗勳